【裁判字號】    99,交聲,433
【裁判日期】    990915
【裁判案由】    違反道路交通管理處罰條例聲明異議
【裁判全文】
臺灣新竹地方法院交通事件裁定         99年度交聲字第433號
移送機關即
原處分機關  交通部公路總局新竹區監理所新竹市監理站
異  議  人
即受處分人  甲○○
上列異議人因違反道路交通管理處罰條例案件，對交通部公路總
局新竹區監理所新竹市監理站民國99年7 月12日竹監新四字第裁
51-E00000000號所為之違反道路交通管理事件裁決處分，聲明異
議，本院裁定如下：
    主  文
原處分撤銷。
甲○○汽車駕駛人，駕駛汽車經測試檢定酒精濃度超過規定標準
，處罰鍰新臺幣萬肆仟伍佰元，吊扣小型車普通駕駛執照拾貳
個月，並應接受道路交通安全講習。
    理  由
一按交通法庭認為聲明異議有理由或聲明異議雖無理由而原處分
  不當或違法者，應以裁定將原處分經聲明異議部分撤銷，並自
  為裁定，道路交通案件處理辦法第20條前段定有明文。次按汽
  車駕駛人飲用酒類後，其吐氣所含酒精濃度超過每公升0.25毫
  克以上者，不得駕車；汽車駕駛人，駕駛汽車經測試檢定有酒
  精濃度超過規定標準者，處新臺幣（下同）1 萬5,000 元以上
  6 萬元以下罰鍰，並當場移置保管該汽車及吊扣其駕駛執照1
  年，且應接受道路交通安全講習，道路交通安全規則第114 條
  第2 款、道路交通管理處罰條例第35條第1 項第1 款、第24條
  第1 項第2 款亦分別定有明文。
二處分意旨略以：聲明異議人即受處分人甲○○於民國99年7 月
  11日凌晨0 時40分許，駕駛車牌號碼9953-HJ 號自小客車，行
  經新竹市○○街、大同路口，為警攔檢測得吐氣所含酒精濃度
  為每公升空氣含0.48毫克之違規，經舉發單位即新竹市警察局
  交通隊警員填掣竹市警交字第E00000000 號舉發違反道路交通
  管理事件通知單（下稱舉發通知單）予以舉發，嗣異議人於應
  到案日期前到案聽候裁決，原處分機關乃依道路交通管理處罰
  條例第35條第1 項第1 款、第24條第1 項第2 款及違反道路交
  通管理事件統一裁罰基準表之規定，於99年7 月12日以竹監新
  四字第裁51-E00000000號違反道路交通管理事件裁決書（下稱
  裁決書）裁處異議人罰鍰3 萬4,500 元，吊扣駕駛執照12個月
  ，並施以道路交通安全講習。
三異議意旨略以：異議人對於在上開時地之違規事實並無爭執，
  惟異議人當時係駕駛自小客車，並非駕駛大貨車，原處分機關
  僅因異議人無自小客車駕照，僅持有普通大貨車駕照，即裁處
  應吊扣普通大貨車駕照1 年，實有未洽，不符比例原則，且異
  議人因工作需求，需駕駛大貨車，該大貨車駕照為異議人賴以
  維生之證照，倘遭吊扣恐影響家計，請求撤銷吊扣大貨車駕照
  之處分，改以吊扣自小客車之駕照等語。
四按行為後法律有變更者，適用行政機關最初裁處時之法律。但
  裁處前之法律有利於受處罰者，適用最有利於受處罰者之規定
  ，行政罰法第5 條定有明文。此即所謂「從新從輕」法則，就
  行政罰而言，該行政罰之適法性，原則上以原處分作成時之法
  律狀態為判斷基準，而非以法院判決時之法律狀態為判斷基準
  （最高行政法院95年度判字第335 號、第336 號判決意旨參照
  ）。又道路交通管理處罰條例第68條迭經修正，民國94年12月
  14日公布並於95年3 月1 日施行，修正前原規定為「汽車駕駛
  人，因違反本條例及道路交通安全規則之規定，受吊扣或吊銷
  駕駛執照處分時，吊扣或吊銷其持有各級車類之駕駛執照」（
  下稱原規定）；修正後規定為「汽車駕駛人，因違反本條例及
  道路交通安全規則之規定，受吊銷駕駛執照處分時，吊銷其持
  有各級車類之駕駛執照」（本件裁處時規定）；再經修正並於
  99年5 月5 日公布、99年9 月1 日施行：「（第1 項）汽車駕
  駛人，因違反本條例及道路交通安全規則之規定，受吊銷駕駛
  執照處分時，吊銷其執有各級車類之駕駛執照。（第2 項）領
  有汽車駕駛執照之汽車駕駛人，除駕駛聯結車、大客車、大貨
  車外之非其駕駛執照種類之車輛，違反本條例及道路交通安全
  規則之規定，應受吊扣駕駛執照情形時，無因而肇事致人受傷
  或重傷者，記違規點數五點。但一年內違規點數共達六點以上
  或再次應受吊扣駕駛執照情形者，併依原違反本條例應受吊扣
  駕駛執照處分規定，吊扣其駕駛執照」（本件裁判時現行規定
  ），依前開說明，本件應適用者為裁處時之規定，非現行規定
  ，合先敘明。
五異議人甲○○之酒後駕車係單一交通違規行為，有關其違規行
  為處罰效果：罰鍰、吊扣駕駛執照與施以道路交通安全講習，
  係依據同一法律規定（即道路交通管理處罰條例第35條第1項
  第1 款、第24條第1 項第2 款）所為之處罰，其處罰方式雖有
  3 種，但實際上為單一處分，無法割裂，與該項交通違規行為
  是否存在亦均無從分離，法院於審理時，應先確定異議人是否
  確有交通違規行為事實，再決定原處分機關所適用之法律有無
  錯誤。本件異議雖僅就吊扣駕駛執照部分為聲明，未及其餘處
  罰部分，惟罰鍰及施以道路交通安全講習之處分，與其交通違
  規行為是否存在既無從分離，法院自應全部予以審理，合先敘
  明（臺灣高等法院98年法律座談會第23號提案研討結果參照）
  。經查：本件異議人甲○○於99年7 月11日凌晨0 時40分許，
  在新竹市○○街、大同路口，因酒後駕駛車牌號碼9953-HJ 號
  自小客車為警攔停，經測得吐氣所含酒精濃度為每公升0.48毫
  克，而有汽車駕駛人酒精濃度超過規定標準之違規行為，為異
  議意旨所不否認，並有舉發通知單、裁決書影本各1 紙存卷為
  憑，是異議人酒後駕駛自小客車之違規事實，應甚明確。
六道路交通安全規則第61條第1 項第3 款規定「汽車駕駛人取得
  高一級車類之駕駛資格者，應換發駕駛執照，並准其駕駛較低
  級車類之車輛，其規定如下：三  已領有大貨車駕駛執照者，
  得駕駛小型車、輕型機器腳踏車」，故汽車駕駛人持有大貨車
  駕駛執照，即可駕駛上述多種較低級車類之車輛，本件異議人
  領有大貨車普通駕駛執照，有汽車駕照基本資料1 紙存卷為憑
  ，該駕駛執照實包含多種較低級車類之駕駛資格，屬「多合一
  」之駕駛執照。而道路交通管理處罰條例第35條第1 項僅規定
  「吊扣其駕駛執照1 年」，並未明定其駕駛執照之種類，有關
  吊扣、吊銷駕駛執照處分效力與執行方式法令依據，既為裁處
  時之道路交通管理處罰條例第68條，考其立法意旨，在於違規
  行為對道路交通秩序之維持及道路交通安全已生較大之影響，
  原規定吊扣或吊銷其持有各級車類之駕駛執照，以限制其繼續
  駕車行駛道路之權利，其係屬駕駛行為之限制，並不因所持駕
  駛執照種類不同而有所差異，惟若將違法或違規駕駛人所持有
  各級車類之駕駛執照一併吊銷或吊扣，失之過酷，對於人民工
  作與生活影響過鉅，有違比例原則，乃將原規定其中「受吊扣
  處分者，吊扣其持有各級車類之駕駛執照」部分之規定刪除。
  則本件裁處時之95年3 月1 日修正後道路交通管理處罰條例第
  68條規定，既已刪除「吊扣」等字，僅餘「吊銷」等字，依「
  明示其一，排除其他」之法理，該條應係明示排除「吊扣駕駛
  執照處分時，吊扣其持有各級車類之駕駛執照」，而僅餘「吊
  銷駕駛執照處分時，始吊銷其持有各級車類之駕駛執照」，限
  縮95年3 月1 日修正前原規定之適用範圍。循此以觀，駕駛人
  違反道路交通管理處罰條例第35條第1 項第1 款之規定而受吊
  扣駕駛執照處分時，依95年3 月1 日修正後同法第68條規定並
  參照其修正立法意旨，應僅得吊扣違規或違法當時駕駛車類之
  駕駛執照，否則將造成同一違規或違法行為，因受處分人持有
  駕駛執照種類之不同，而異其處分之結果。此參照本件裁判時
  現行道路交通管理處罰條例第68條，領有汽車駕駛執照之汽車
  駕駛人，在非執業駕駛期間（即駕駛聯結車、大客車、大貨車
  外之「非其駕駛執照種類之車輛」），有違規而須受吊扣駕駛
  執照情形時，如無因而肇事致人受傷或重傷者，先予以記點處
  分；如1 年內，違規超過6 點或再犯應受吊扣駕駛執照處分之
  行為，則始能依法吊扣之規定，及其修正理由「鑑於本條例前
  已修正刪除受吊扣駕駛執照處分，吊扣各級駕駛執照之規定，
  為利明確汽車駕駛人駕駛非其駕駛執照種類之車輛，違反應受
  吊扣駕駛執照之處分處理，並在兼顧本條例立法意旨下，增訂
  第二項得緩即予吊扣而採記違規點數及駕駛人仍無改正仍再犯
  違規之應併原吊扣處罰之規定」，亦足明不論就法規目的解釋
  與法規執行面而言，本件裁處時規定，駕駛人受裁處吊扣者應
  指違規行為時所駕駛交通工具之駕駛執照，殆屬無疑。
七本件原處機關僅依道路交通安全規則第61條第1 項第3 款規定
  ，遽然論斷本件駕駛人應受裁處吊扣者為其大貨車普通駕駛執
  照（見原處分機關意見書意見欄），顯未詳查上開道路交通管
  理處罰條例第68條迭經修正，其經過及理由、目的，忽略本件
  裁處時之道路交通管理處罰條例第68條，已將「吊扣」各級車
  類之規定刪除，裁決機關自不能逕行處分吊扣異議人所屬，非
  違規行為時所駕駛之其他車類，其大貨車普通駕駛執照。若以
  異議人無小型車普通駕駛執照可供吊扣，逕行吊扣其大貨車普
  通駕駛執照，顯已逾越95年3 月1 日修正後道路交通管理處罰
  條例第68條之規範意涵及範圍，而與依法行政原則有違。又行
  政法所謂「不當聯結禁止」原則，乃行政行為對人民課以一定
  之義務或負擔，或造成人民其他之不利益時，其所採取之手段
  ，與行政機關所追求之目的間，必須有合理之聯結關係存在，
  若欠缺此聯結關係，此項行政行為即非適法；另行政行為採取
  之方法所造成之損害不得與欲達成目的之利益顯失均衡（行政
  程序法第7 條第3 款、行政罰法第18條規定意旨參照），本件
  違規行為人無小型車普通駕駛執照可供吊扣時，裁處吊扣其大
  貨車普通駕駛執照以代之，雖可達成限制違規行為人繼續駕駛
  小型車之目的，惟亦同時造成限制違規行為人繼續駕駛大貨車
  或其他較低級車類之結果，所造成之損害，已與欲達成目的之
  利益間已顯失均衡。本案情形於執行層面，究應由監理機關於
  異議人之「大貨車普通駕駛執照」上註記自何時起執行該吊扣
  「小型車駕駛」1 年之權利，或由監理機關研究重新製發1 張
  駕駛執照，其內表示已考領之各級駕駛執照，因酒後駕駛違規
  行為，所受處分內容並具體顯示裁處吊扣之駕駛執照種類，以
  達規範駕駛人1 年內不得駕駛小型車之目的，此屬監理機關執
  行吊扣駕駛執照之技術層面問題，行政機關本應時時因應法令
  變更，精進其行政執行成效，斷不得因技術層面執行問題，置
  依法行政原則而不顧，且為逾越比例原則之處分，其技術層面
  執行之問題，要難據為原處分並無不當云云之理由。
八綜合上述，本件異議人於99年7 月11日違規時，95年3 月1日
  修正之道路交通管理處罰條例第68條業已生效施行，原處分機
  關於作成吊扣駕駛執照處分時，自應適用裁處時之95年3 月1
  日修正後規定，就異議人所應吊扣之駕駛執照種類予以限定，
  即僅吊扣其違法或違規當時，所駕駛車輛其車類之駕駛執照，
  不再吊扣與違規行為車類無關之其他各級車類駕駛執照。從而
  ，異議人領有大貨車普通駕駛執照而具有駕駛小型車之資格，
  因其違規時既係駕駛自小客車，其依法所受之處分應為限制其
  駕駛小型車之權利，而僅應吊扣其小型車普通駕駛執照，始符
  本件裁處時該條例第68條規定之意旨。茲原處分機關於裁處吊
  扣異議人大貨車普通駕駛執照12個月之裁罰部分，未考量95年
  3 月1 日修正後之道路交通管理處罰條例第68條修正規定與內
  涵，不得吊扣異議人現尚有效之其他各級車類駕駛執照，仍裁
  處吊扣異議人 「駕駛執照」（實指大貨車普通駕駛執照），
  即有違誤，自應由本院撤銷原處分關於吊扣駕駛執照12個月部
  分，並就撤銷部分改諭知吊扣小型車普通駕駛執照12個月之處
  罰，並因本件酒後駕車為單一交通違規行為，罰鍰、吊扣駕駛
  執照及施以道路交通安全講習之處分無從區分，異議人雖未就
  罰鍰及施以道路交通安全講習部分有所爭執，仍應由本院將原
  處分撤銷，自為裁罰如主文第2 項所示，以期適法。
據上論斷，應依道路交通案件處理辦法第20條前段，裁定如主文
。
中    華    民    國    99    年     9    月    15    日
                  交通法庭法  官     周美玲
上正本證明與原本無異。
如不服本裁定，應於裁定送達後5日內向本院提出抗告狀。
中    華    民    國    99    年     9   月     15    日
                          書記官     蕭惠婷

司法院資訊處製作；財團法人民間司法改革基金會備份。
